【裁判字號】    97,簡上,226
【裁判日期】    980318
【裁判案由】    拆屋還地等
【裁判全文】
臺灣板橋地方法院民事判決             97年度簡上字第226號
上  訴  人  甲○○
訴訟代理人  曾朝誠律師
複代理人    乙○○
被上訴人    丙○○
訴訟代理人  陳繼民律師
上列當事人間請求拆屋還地等事件，上訴人對於中華民國97年7
月24日臺灣板橋地方法院板橋簡易庭97年板簡字第1709號第一審
判決提起上訴，經本院於98年3 月4 日言詞辯論終結，判決如下
：
    主  文
上訴駁回。
第二審訴訟費用由上訴人負擔。
    事實及理由
一、程序方面：
    按原告於判決確定前，得撤回訴之全部或一部。但被告已為
    本案之言詞辯論者，應得其同意。訴之撤回應以書狀為之。
    但於期日，得以言詞向法院或受命法官為之；訴經撤回者，
    視同未起訴。但反訴不因本訴撤回而失效力。於本案經終局
    判決後將訴撤回者，不得復提起同一之訴，民事訴訟法第26
    2 條第1 、2 項、第263 條分別定有明文。查本件被上訴人
    於原審本於不當得利法律關係，請求上訴人返還相當於租金
    （包含土地及建物）之利得部分，原審判決被上訴人勝訴，
    上訴人不服提起上訴，而未確定。嗣被上訴人於本院民國97
    年11月10日準備程序期日，當庭撤回前開部分起訴，上訴人
    亦當庭表示同意等情，有本院97年11月10日準備程序筆錄在
    卷可佐，按諸前開規定，原判決主文第2 項部分已因撤回而
    失其效力。
二、被上訴人主張：被上訴人為坐落台北縣永和市○○段143 號
    土地（下稱143 號土地）上門牌號碼台北縣永和市○○路45
    巷2 號1 樓建物（建號「台北縣永和市○○段1943號」，下
    稱系爭建物）所有權人（96年9 月20日買受，同年10月19日
    完成所有權移轉登記）。詎於購入後未久竟發現本應屬被上
    訴人所有系爭建物之「平台」中如附圖斜線所示部分（面積
    4.3 平方公尺），竟遭相鄰住戶即上訴人無權占有使用，甚
    至因此而使被上訴人客廳原應有之窗戶亦遭以鐵皮遮蓋，無
    法通風利用，嚴重影響被上訴人住屋品質，而經被上訴人屢
    次向其反應，上訴人均置之不理，甚至惡言以對。爰本於民
    法767 條（建物所有權人）規定起訴請求上訴人將無權占有
    部分拆除後，將占用之系爭建物平台騰空返還予被上訴人等
    情（被上訴人於原審聲明：上訴人應將坐落143 號土地上如
    附圖所示平台 (面積4.3 平方公尺)上 之地上物拆除，並將
    該平台騰空返還被上訴人。原審判決被上訴人勝訴，上訴人
    則聲明不服，提起上訴。）。併為答辯聲明：上訴駁回。
三、上訴人則以：上訴人所有相鄰系爭建物之門牌號碼「台北縣
    水源街45巷4 號」建物（下稱4 號建物）係台灣新生報業股
    份有限公司原始起造並出售予員工充當宿舍使用，上訴人當
    時係該公司員工，於74年8 月10日買受4 號建物後即搬入居
    住，再於87年3 月14日辦理所有權移轉登記。上訴人所有4
    號建物於買受時迄今占用位置均無變更，應得類推適用民法
    第796 條規定，不得請求移去或變更。且系爭建物與4 號建
    物之原始起造人既均相同，足證系爭建物所有人同意上訴人
    使用系爭平台，否則豈有可能被上訴人之前手歷經12年均未
    對上訴人主張任何權利。另上訴人並非4 號建物原始起造人
    ，有無拆除占用部分之權能，亦有疑問等語為辯。併為上訴
    聲明：(一)原判決廢棄。(二)上開廢棄部分，駁回被上訴人第一
    審之訴。
四、兩造不爭執之事項：
  (一)被上訴人為系爭建物所有權人（96年2 月29日買賣登記取得
    所有權）；上訴人為相鄰4 號建物所有權人（73年2 月29日
    第一次登記取得所有權）等情，並有建物登記謄本2 份在卷
    可佐。
  (二)如附圖所示斜線部分（面積4.3 平方公尺）為系爭建物登記
    中平台之一部；前開平台上所搭設地上物，與上訴人所4號
    建物相連等情，業經原審至現場履勘製有勘驗筆錄，並有照
    片30幀附卷可佐（詳原審卷第23頁至40頁）；且經囑託台北
    縣中和地政事務所派員測量，製有複丈成果圖在卷可稽。
四、按動產因附合而為不動產之重要成分者，不動產所有人取得
    動產所有權，民法第811 條定有明文。查本件上訴人所有4
    號建物，逾其建物登記面積之如附圖所示斜線增建部分，係
    就原有建物為改建，並非於原有建物外另增獨立建物一節。
    承前述為兩造所不爭執，且經原審法院勘驗屬實，有勘驗筆
    錄可按，則不問前開增建部分，究為上訴人之前手所搭建後
    ，再由上訴人買受（因買賣取得所有權）；抑或上訴人取得
    4 號建物所有權後，其自行搭建（原始取得所有權），或由
    其他人搭建（依民法第811 條規定取得所有權），均無礙其
    就前開增建部分具拆除之權能。準此，上訴人抗辯：其非增
    建部分原始起造人，不具拆除權能等語，並無可採。
五、按所有人對於無權占有或侵奪其所有物者，得請求返還之。
    對於妨害其所有權者，得請求除去之。有妨害其所有權之虞
    者，得請求防止之，民法第767 條定有明文。本件被上訴人
    所有系爭建物平台遭上訴人所有4 號建物以增建方式占用一
    節，已如前述，可認為真正。上訴人自應就其屬有權占有之
    利己抗辯，負舉證之責。經查：
  (一)按土地所有人建築房屋逾越疆界者，鄰地所有人如知其越界
    而不即提出異議，不得請求移去或變更其建築物，民法第79
    6 條前段定有明文。又所謂類推適用，係本諸「相類似案件
    ，應為相同之處理」之法理，係法律漏洞之補充方法之一，
    故若欲類推適用法律，必須就某種事項，現行法上未設規定
    ，乃比附援引與其性質相類似之規定者始可。查本件係屬上
    訴人無權在被上訴人所有之系爭建物平台搭設地上物，被上
    訴人依民法第767 條即可行使妨害排除請求權，法律規定並
    無漏洞。且依上訴人所提出使用執照（上證1） 之記載，系
    爭建物與4 號建物係同一起造人所興建，本無鄰地所有人知
    其越界不即時提出異議之情形存在。加以，民法第796 條立
    法意旨在於衡平土地所有人怠於行使權利與保障已完成建物
    經濟上價值，而本件上訴人無權占用部分，屬系爭建物之平
    台，其使用上並不得與主建物一併打通而成為主建物之一，
    系爭4 號建物占用系爭建物平台，搭設與其主建物相連之地
    上物顯違築法令，而屬違章建築，此部分亦欠缺經濟上保護
    之必要，核諸情事，本件顯與民法第796 條有關「鄰地建築
    房屋逾越疆界」規定之規範意旨有間，難認二者屬相類似之
    事件。上訴人抗辯：本件應類推適用民法第796 條規定部分
    ，應無可採。
  (二)上訴人復辯以：系爭4 號建物於起造人興建時，既即占用系
    爭建物之平台，可認起造人已同意系爭4 號建物所有人得占
    有使用系爭建物之平台。被上訴人既於96年始買受系爭建物
    ，且於買受時知悉占用之情事，可認上訴人係本於使用借貸
    關係占有系爭建物之平台，而屬有權占有等語。查本件縱如
    上訴人所辯：系爭建物之前手同意將建物之平台供上訴人所
    有系爭4 號建物使用一節為真正。前開使用借貸關係既屬債
    之關係，上訴人本不得執之對抗被上訴人。遑論承前述，本
    件上訴人之使用方式有違建築法令，縱經前手同意，依民法
    第71條規定亦屬無效。
  (三)此外，上訴人並未再提出其餘抗辯及證據以佐其確屬有權占
    用，經本院調查結果，認上訴人抗辯：其屬有權占有等語，
    並無可採。
六、綜上所述，被上訴人本於民法第767 條規定請求上訴人拆除
    占用部分，將系爭建物平台返還，為有理由，應予准許。又
    就民事訴訟法第427 條第1 項訴訟適用簡易程序所為被告敗
    訴之判決，應依職權宣告假執行，民事訴訟法第389 條第1
    項第3 款定有明文。是則原審判決上訴人敗訴，並依職權告
    假執行，於法並無不合。上訴意旨指摘原判決不當，求予廢
    棄改判，為無理由，應予駁回其上訴。
據上論結，本件上訴為無理由，依民事訴訟法第436條之1第3項
、第449條第1項、第78條，判決如主文。
中    華    民    國    98    年    3     月    18    日
                  民事第一庭    審判長法  官  李世貴
                                      法  官  黃若美
                                      法  官  黃信滿
以上正本證明與原本無異
不得上訴
中    華    民    國    98    年    3     月     18    日
                                      書記官  林月蓉


司法院資訊處製作；財團法人民間司法改革基金會備份。
